【裁判字號】    99,簡,6
【裁判日期】    990707
【裁判案由】    返還土地
【裁判全文】
臺灣臺中地方法院民事判決                 99年度簡字第6號
原      告  楊秋田
訴訟代理人  吳莉鴦律師
複代理人    張豐守律師
            張右人律師
被      告  陳壽源
訴訟代理人  張慶宗律師
複代理人    何孟育律師
上列當事人間請求返還土地事件，本院於民國99年6月23日言詞
辯論終結，判決如下：
    主    文
被告應將坐落台中縣大雅鄉○○○段三四八之一八地號土地如附
圖所示編號C部分面積3平方公尺之雨遮及D部分面積1平方公尺之
雨遮拆除，將上開土地返還原告。
原告其餘之訴駁回。
訴訟費用由被告負擔四分之一；餘由原告負擔。
本判決原告勝訴部分得假執行。
    事實及理由
壹、原告主張：
一、坐落台中縣大雅鄉○○○段348之18地號土地（下稱系爭土
    地）為原告所有，被告所有門牌號碼台中縣大雅鄉○○路○
    段293號房屋（下稱系爭房屋）占有使用原告所有系爭土地
    ，經會同台中縣雅潭地政事務勘驗測量後，被告占用之位置
    、面積如該所民國98年7月31日複丈成果圖（見本院卷第53
    頁，下稱附圖）所示編號B部分面積12平方公尺之建物、C部
    分面積3平方公尺之雨遮及D部分面積1平方公尺之雨遮。兩
    造於98年8月26日言詞辯論期日時同意移付調解，經本院98
    年度司移調字第20號調解，因買賣價格無法達成協議而不成
    立，原告遂依民法第767條所有權人物上請求權規定，請求
    被告拆屋還地。
二、對被告抗辯之陳述：
（一）參照最高法院71年台上字第737號、45年台上字第105號判
      例及43年度台上字第879號判決，權利濫用者，需兼備主
      觀上專以損害他人為主要目的及客觀上因權利行使取得利
      益與他人所受損害不相當，缺一不可。是以行使權利者，
      主觀上若非專以損害他人為主要目的時，縱因權利之行使
      致影響相對人之利益時，亦難認係權利濫用。本件原告所
      為係為維護其所有土地所有權之完整性，乃所有權權能之
      正當行使，基於「合法行為對任何人不生權利侵害」之原
      則，難謂其主觀上係出於損害他人之目的。又系爭土地之
      面寬為3.5公尺，不足4公尺，但因土地面積達64平方公尺
      ，且兩側本已有建築物，符合「台中縣畸零地使用自治條
      例」第8條第1項第2款規定，原告於系爭土地上仍可作為
      建築使用，發揮其經濟效益建屋使用，然因被告占用之面
      積合計已達16平方公尺，建物占用土地面寬0.7公尺，以
      致原告所有系爭土地無法建築使用，無從發揮其經濟上效
      用之程度。而被告所有之系爭房屋係屬鋼筋混凝土加強磚
      造（二樓係搭建鐵皮屋頂）之未辦保存登記建物，已興建
      完成十幾年，原告卻從未向被告請求相當於租金之不當得
      利，原告繳稅卻無法利用系爭土地，被告實為得利者。是
      原告請求拆屋還地未逾越必要範圍，兩造間並無一方所得
      利益與他方所受損失顯不相當之情形存在。
（二）被告所有系爭房屋未辦理保存登記，依建築法第73條規定
      ，不准接水、接電及使用，應依法拆除，現被告為保障其
      違法取得之利益，卻令原告無法使用土地，原告本於善意
      欲解決紛爭，願將系爭土地以他人欲購買之價格，每坪新
      臺幣（下同）16萬元出售予被告，然被告僅欲買受占用部
      分，致原告剩餘土地成為廢地，被告罔顧他人權益，其違
      法取得之利益，法律無保護必要。台灣省建築師公會台中
      縣辦事處鑑定結果及建議，固認拆除越界部分，對系爭土
      地上建物結構勢必造成極度性高度危害，惟拆屋是否影響
      未拆除部分之結構安全，乃執行層面之技術問題，被告無
      法因此免除拆除義務，況即便執行不易，原告亦非不能行
      使物上請求權。且該鑑定報告僅考慮被告房屋拆除所需費
      用，並未考量系爭土地遭占用將至整筆土地無法使用之損
      害，因此該鑑定意見，實無法作為是否有權利濫用之判斷
      依據。末依台中縣政府99年2月25日府工建字第099001012
      2號函文，目前系爭土地限建至99年10月8日即期滿，因此
      系爭土地非不能建築使用，若原告將系爭土地收回，便欲
      計畫建築房屋。綜上，原告起訴請求並無權利濫用等語。
貳、被告則以：
一、被告所有之系爭房屋於建築之初，不知逾越地界，當時鄰地
    所有權人即原告父親並未提出異議。被告之房屋尚未辦建物
    所有權第一次登記（亦稱保存登記），惟得依土地登記規則
    第79條規定申請。而原告所有系爭土地面臨路寬30公尺之中
    清路，如欲興建房屋，依台中縣畸零地使用自治條例最小寬
    度需達4.00公尺，然系爭土地寬度僅3.30公尺，當屬畸零地
    無疑，況土地是否為畸零地，係以寬度及深度任一項未達規
    定而言，非以面積為規定標準。因此被告僅購買越界部分之
    土地並無損原告利益。而原告欲以每坪16萬元之價格出售，
    惟被告經濟能力有限，當地亦無此行情，原告主張之價格過
    高。再依土地稅減免規則第9條、第22條第5款規定，系爭土
    地既由大雅鄉公所及台中縣政府定義為既成巷道，自應免徵
    地價稅，原告果被課徵地價稅，自得向稽徵機關申請退還地
    價稅。
二、參閱楊勝元建築師出具建物結構安全分析書及台灣省建築師
    公會台中縣辦事處之鑑定報告，被告於原告所有系爭土地上
    越界建築面積依台中縣雅潭地政事務所測量結果，僅16平方
    公尺，然該部分係被告所有系爭房屋之主要樑、柱、牆面位
    置，若拆除則被告所有之建築物結構安全將造成極度性高度
    危害，喪失建築物功用，影響甚鉅。另系爭土地目前位在台
    中科學園區預定地範圍內，睽諸台中縣政府99年2月25日府
    工建字第0990010122號函說明第二項及第三項所載，系爭土
    地係屬禁建中，且雖非現有巷道，但為他人建築執照卷內所
    示之巷道位置，現為出入通道使用，縱原告收回系爭土地可
    否建築，亦有疑義，可供利用程度實屬有限，反觀被告如拆
    除越界建築部分，被告所有系爭房屋將嚴重受損而喪失功用
    ，被告將因此失去棲身之所，依民法第148條第1項及最高法
    院71年台上字第737號判例意旨，原告請求自屬權利濫用等
    語，資為抗辯。
、本件經兩造整理並協議簡化爭點如下：
一、原告請求之依據：
    原告依民法第767條前段、中段所有權人物上請求權之規定
    ，請求被告拆屋還地。
二、兩造之聲明：
（一）原告訴之聲明：
      被告應將系爭土地如附圖所示編號B部分面積12平方公尺
      之建物、C部分面積3平方公尺之雨遮及D部分面積1平方公
      尺之雨遮拆除，將上開土地返還原告。
（二）被告答辯聲明：
      原告之訴駁回。
三、兩造不爭執事項（本院採為判決之基礎）：
（一）系爭土地為原告所有，被告所有系爭房屋占有使用原告所
      有系爭土地，占用之位置、面積經本院會同台中縣雅潭地
      政事務所勘驗測量後，如附圖所示編號B部分面積12平方
      公尺之建物、C部分面積3平方公尺之雨遮及D部分面積1平
      方公尺之雨遮。
四、兩造爭執之事項：
（一）被告所有系爭房屋占有使用原告所有系爭土地，有無合法
      正當之權源？
（二）原告訴請被告拆屋還地，有無權利濫用之情事？
肆、本院之判斷：
一、系爭土地為原告所有，被告所有系爭房屋占有使用原告所有
    系爭土地，占用之位置、面積經本院會同台中縣雅潭地政事
    務所勘驗測量後，如附圖所示編號B部分面積12平方公尺之
    建物、C部分面積3平方公尺之雨遮及D部分面積1平方公尺之
    雨遮，此為兩造不爭執之事實。按所有人對於無權占有或侵
    奪其所有物者，得請求返還之。對於妨害其所有權者，得請
    求除去之，民法第767條前段及中段分別定有明文。又以無
    權占有為原因，請求返還所有物之訴，被告以非無權占有為
    抗辯者，原告於被告無權占有之事實，無舉證責任，被告應
    就其取得占有，係有正當權源之事實證明之（最高法院72年
    度台上字第1552號判決意旨參照)。查系爭土地既為原告所
    有，而由被告占用如附圖所示B、C、D部分，並於其上搭建
    建物，被告並未舉證證明其等占用該部分土地有何正當之法
    律權源，自屬無權占有。
二、按權利之行使，不得違反公共利益，或以損害他人為主要目
    的，民法第148條第1項定有明文。又權利之行使，是否以損
    害他人為主要目的，應就權利人因權利行使所能取得之利益
    ，與他人及國家社會因其權利行使所受之損失，比較衡量以
    定之。倘其權利之行使，自己所得利益極少而他人及國家社
    會所受之損失甚大者，非不得視為以損害他人為主要目的，
    此乃權利社會化之基本內涵所必然之解釋（最高法院71年台
    上字第737號判例參照）。經查：
    1.被告所有系爭房屋固占用原告所有系爭土地如附圖所示B
      、C、D部分，惟被告抗辯：系爭房屋係30年前僱工興建，
      購買基地時有鑑界，興建之初並不知逾越疆界等情（見本
      院卷第66、85頁），此為原告所不爭執。參以原告自認被
      告所有系爭房屋主體建物占用原告所有系爭土地之面寬僅
      約0.7公尺（見本院卷第77頁），堪認被告並非故意占用
      原告所有系爭土地搭建房屋等地上物。
    2.被告所有系爭房屋為鋼筋水泥造二樓建物，三樓搭建鐵皮
      屋頂，此經本院到場勘驗屬實，有勘驗筆錄附卷可憑（見
      本院卷第40至50頁）。經送台灣省建築師公會台中縣辦事
      處鑑定，該會鑑定結果認：若欲將被告所有系爭房屋越界
      部分打除，勢必造成位屬該道外牆之柱子、樑皆同時被拆
      除，與該外牆垂直方向之樑亦將被切斷部分，如此將使系
      爭房屋結構系統完全破壞，該建物亦將傾倒。其鑑定結論
      及建議則認：拆除越界部分，對系爭房屋結構安全將造成
      極度性高度危害；如果僅拆除越界部分，則必須設法先撐
      住剩餘部分，才能再建造被拆除之基礎、柱、樑及樓版，
      其施工難度及建築費用將很不經濟效益，可能超過整棟建
      物拆除重建費用等語，此有該會台中辦事處函文暨所附鑑
      定報告在卷可憑（見本院卷第122-139頁），足見拆除被
      告所有系爭房屋主體建物占用系爭土地部分，對被告乃至
      國家社會之經濟之損失甚大。
    3.本院向台中縣政府函查，系爭土地扣除遭被告占用後面寬
      僅餘2.8公尺（原為3.5公尺，被占用面寬約0.7公尺），
      能否建築使用，該府認：因系爭土地面臨計畫道路30公尺
      （屬公路系統），土地面寬僅餘2.8公尺，依台中縣畸零
      地使用自治條例第3條等規定，仍可供建築使用等情，有
      該府函文在卷可稽（見本院卷第164頁），足證並無原告
      所主張：將被告占用部分之土地出售予被告後，所餘土地
      無法建築，無法發揮經濟效用、成為廢地云云之問題，是
      系爭土地遭被告占用部分若出售予被告，對原告之損害極
      微。
    4.依系爭土地登記謄本之記載，系爭土地98年1月之公告地
      價為每平方公尺14,700元，換算結果，每坪為48,595元（
      14700×3.30579＝48595，元以下四捨五入）。被告陳明
      ：願向原告購買占用之土地，但價格要合理；願以每坪11
      萬元向原告購買占用之土地；本件要買賣的面積是16平方
      公尺，原告希望1坪以16萬元購買，但當地並無這樣的行
      情，所以被告希望可以降到13萬元1坪等語（見本院卷第
      65頁反面、83頁正反面、第179頁正面）。原告原表明：
      願以每坪12萬元整筆土地出售予被告，但被告堅持每坪買
      價為10萬元，原告不得已訴請拆屋還地，目的在回復所有
      物，並非損人不利己等語（見本院卷第78頁）；嗣經台中
      縣政府函覆所餘土地仍可建築後，原告則提高買賣價金為
      每坪16萬元，陳稱：系爭土地有人出16萬元購買，請被告
      再考慮等語（見本院卷第182頁）。準此，被告之出價已
      由每坪11萬元提高至每坪13萬元，高於原告原先所出價格
      每坪12萬元，堪認甚有誠意欲向原告購買占用部分之土地
      ，而原告逐步提高其售價至每坪16萬元，超出公告現值3
      倍多，非無趁機提高價格漁利之嫌。
    5.綜合以上各情互相參證以觀，堪認原告訴請被告拆除系爭
      房屋占用原告所有系爭土地如附圖編號B「建物」部分，
      主觀上係以損害被告為主要目的，而為權利濫用，不應准
      許。至於附圖編號C、D部分，被告占用係設置「雨遮」，
      此有勘驗筆錄及照片在卷可憑（見本院卷45、135頁照片
      ），其拆除不影響系爭房屋之結構安全，原告此部分請求
      ，應予准許。
三、從而原告依民法第767條前段、中段所有權人物上請求權之
    規定，請求被告應將系爭土地如附圖所示編號B部分面積12
    平方公尺之建物拆除，將占用之土地返還原告，為權利濫用
    ，應予駁回。原告依同一法律關係，請求被告應將系爭土地
    如附圖所示編號C部分面積3平方公尺之雨遮及D部分面積1平
    方公尺之雨遮拆除，將占用之土地返還原告，核屬有據，應
    予准許。
四、本件原告勝訴部分係所命給付之價額未逾50萬元之判決，依
    民事訴訟法第389條第1項第5款之規定依職權宣告假執行。
五、本件事證已臻明確，兩造其餘攻擊防禦方法，核與判決結果
    不生影響，爰不逐一論述。
伍、訴訟費用負擔、宣告假執行之依據：民事訴訟法第79條、第
    389條第1項第5款。
中    華    民    國    99    年    7     月    7     日
                  民事第三庭    法  官  黃渙文
正本係照原本作成。
如對本判決上訴，須於判決送達後20日內向本院提出上訴狀（須
附繕本）。
中    華    民    國    99    年    7     月    7     日
                                書記官

司法院資訊處製作；財團法人民間司法改革基金會備份。
